臺灣雲林地方法院民事簡易判決
110年度虎簡字第208號
原      告  台新國際商業銀行股份有限公司

法定代理人  尚瑞強  
訴訟代理人  林錦輝律師


被      告  李秋英  
            曾詠清  
            曾秀菊  
            曾游絹  
兼  共  同
訴訟代理人  曾誌煌  
上列當事人間請求塗銷土地所有權移轉登記等事件，本院於民國
110年11月24日言詞辯論終結，判決如下：
    主      文
原告之訴駁回。
訴訟費用由原告負擔。
    事實及理由
一、訴狀送達後，原告不得將原訴變更或追加他訴，但被告同意
    、擴張或減縮應受判決事項之聲明者，不在此限。被告於訴
    之變更或追加無異議，而為本案之言詞辯論者，視為同意變
    更或追加，民事訴訟法第255條第1項第1款、第3款、第2項
    定有明文。上開規定依同法第436條第2項於簡易訴訟程序適
    用之。本件原告訴請撤銷被告曾誌煌、李秋英、曾詠清、曾
    秀菊、曾游絹（下除分稱外，合稱被告五人）就訴外人即被
    繼承人曾銘訓所遺遺產所為分割協議，起訴時原僅以如附表
    編號1至3所示遺產為撤銷標的；嗣查得被告五人尚有就如附
    表編號4、5所示遺產為分割，遂以民國110年10月12日民事
    訴之追加狀追加如附表編號4、5所示遺產為撤銷標的，變更
    訴之聲明如下所示。原告所為，核屬擴張應受判決事項之聲
    明，被告五人亦未為異議而為本案言詞辯論，合於首揭規定
    ，應予准許。
二、原告起訴主張：被告曾誌煌向原告辦理信用貸款，未依約繳
    款，尚積欠原告新臺幣（下同）154,300元等金額未清償。
    經原告向地政機關聲請謄本，發現被繼承人曾銘訓遺有如附
    表所示遺產（下稱系爭遺產），被告五人為其繼承人，且未
    聲明拋棄繼承，自應繼承被繼承人曾銘訓財產上一切權利、
    義務，惟被告五人所為遺產分割協議，竟將如附表編號1至4
    所示不動產均分配予被告李秋英，被告曾誌煌僅分得如附表
    編號4所示現金5,000元中之1,250元，已低於繼承最低限度
    特留分保障，被告曾誌煌就其餘遺產不為繼承之行為，係以
    財產為標的之無償處分行為，已有害於原告之債權，原告自
    得依民法第244條第1項規定行使撤銷權，並依同條第4項請
    求回復原狀，爰依民法第244條第1項、第4項規定提起本件
    訴訟等語。並聲明：
　㈠被告五人就被繼承人曾銘訓所遺如附表編號1至3所示土地，
    於103年12月5日所為遺產分割協議之債權行為及於103年12
    月26日所為登記原因為分割繼承之物權行為均應予撤銷。
  ㈡被告五人就被繼承人曾銘訓所遺如附表編號4所示建物，於10
    3年12月5日所為遺產分割協議之債權行為及納稅義務人變更
    登記之物權行為應予撤銷。
  ㈢被告曾誌煌、曾詠清、曾秀菊、曾游絹就被繼承人曾銘訓所
    遺如附表編號5所示現金債權，於103年12月5日所為遺產分
    割協議之債權行為及移轉之物權行為應予撤銷。
  ㈣被告李秋英就上開聲明㈠所示土地於103年12月26日登記原因
    為分割繼承之所有權移轉登記應予塗銷。
  ㈤被告李秋英就上開聲明㈡所示建物於雲林縣稅務局虎尾分局所
    為之稅籍資料納稅義務人變更登記應予塗銷。
  ㈥被告曾誌煌、曾詠清、曾秀菊、曾游絹就上開聲明㈢所示現金
    應回復為被告五人公同共有。
三、被告五人均辯以：被告曾誌煌確有積欠原告借款，但被告李
    秋英、曾詠清、曾秀菊、曾游絹迄至本件訴訟始知上開事實
    ，且其四人、被繼承人曾銘訓與原告間並無任何債權債務關
    係。被告五人所為遺產分割協議，係全體繼承人本於身分權
    合意所為共同行為，且被告曾誌煌就遺產不為繼承登記，實
    質上屬繼承權之拋棄，原告並無權利撤銷。況如附表編號5
    所示現金現已滅失不存在，原告請求撤銷，似無權利保護必
    要。再被告曾誌煌先前在大陸地區做生意，常常回家跟父母
    即被繼承人曾銘訓、被告李秋英及兄弟姐妹拿錢去投資，本
    來就沒有資格分取被繼承人曾銘訓留下之遺產，被繼承人曾
    銘訓去世後，被告曾誌煌因身體因素無法工作，大約6年均
    無收入，除了未能扶養被告李秋英外，尚要由被告李秋英照
    顧。當初在分遺產時，被告曾誌煌有將系爭遺產中之房地給
    被告李秋英繼承作為養老之意思，其他兄弟姐妹應該也有這
    個意思等語。並均聲明：請求駁回原告之訴。
四、本院之判斷：
  ㈠債務人所為之無償行為，有害及債權者，債權人得聲請法院
    撤銷之；債務人所為之有償行為，於行為時明知有損害於債
    權人之權利者，以受益人於受益時亦知其情事者為限，債權
    人得聲請法院撤銷之；該撤銷權自債權人知有撤銷原因時起
    ，1年間不行使，或自詐害債權行為時起經過10年而消滅，
    民法第244條第1項、第2項、第245條分別定有明文。是債權
    人主張第244條之撤銷權時，就除斥期間有無經過，雖當事
    人未有主張或抗辯，法院亦應先為調查認定，以為判斷依據
    。原告前以曾誌煌及李＊＊為被告，起訴請求撤銷土地所有權
    移轉登記等，經本院以110年度虎簡調字第157號事件受理，
    嗣因訴不合法經本院以裁定駁回其訴（下稱前案），本院已
    於前案依職權調取如附表編號1至3所示土地之地政電子謄本
    調閱紀錄資料，經本院查核前案卷宗內中華電信股份有限公
    司數據通信分公司110年7月2日數府三字第1100001522號函
    暨附件（見前案卷第155至158頁），未見原告有於本件起訴
    1年以前調閱該等資料之紀錄等情，則原告提起本件撤銷訴
    訟，尚未逾1年之除斥期間，應堪認定。
  ㈡原告主張被告曾誌煌積欠原告款項，迄今尚未清償之事實，
    業據提出本院95年度促字第1710號支付命令、確定證明書（
    見本院卷第19至21頁）為憑，並經本院於前案依職權調閱被
    告曾誌煌積欠各金融機構債務資料查核無訛，有財團法人金
    融聯合徵信中心110年7月8日金徵（業）字第1100004730號
    函文暨所附財團法人金融聯合徵信中心會員報送授信資料明
    細附卷可參（見前案卷第171至188頁）；又被繼承人曾銘訓
    於103年8月28日死亡，遺有系爭遺產，被告五人均為被繼承
    人曾銘訓之繼承人，且均未拋棄繼承，其等於103年12月5日
    協議分割遺產，將如附表編號1至3所示土地、編號4所示建
    物分歸被告李秋英所有，如附表編號5所示現金則由被告曾
    誌煌、曾詠清、曾秀菊、曾游絹共同取得，被告李秋英就如
    附表編號1至3所示土地已於103年12月26日辦理分割繼承登
    記完畢，如附表編號4所示建物亦於103年12月辦理納稅義務
    人變更等情，有被繼承人曾銘訓除戶謄本、繼承系統表、被
    告五人戶籍謄本、財政部中區國稅局虎尾稽徵所110年7月1
    日中區國稅虎尾營所字第1102903015號函文及所附遺產稅免
    稅證明書、本院虎尾簡易庭查詢表、雲林縣虎尾地政事務所
    110年6月23日虎地一字第1100003264號函文所附103年虎地
    資字第104700號登記申請書影本、雲林縣稅務局虎尾分局11
    0年7月1日雲稅虎字第1101265252號函文、如附表編號1至3
    所示土地地籍異動索引、最新登記第一類謄本附卷可稽（見
    前案卷第191至201、151至153、133、59至115、149頁；本
    院卷第23、77至85頁），被告五人均未與爭執，堪認為真。
  ㈢民法第244條所稱之無償或有償行為，係以債務人與第三人間
    之行為有無互為對價關係之給付為其區別標準（最高法院10
    1年度台上字第498號判決意旨參照）。是以，原告得否訴請
    撤銷繼承人間之遺產分割協議，仍應以繼承人間有無互為對
    價關係之給付，是否害及債權人之債權判斷，以定得否訴請
    撤銷。又繼承人間之遺產分割協議，係公同共有人間就公同
    共有物所為之處分行為，倘全部遺產協議分割歸由其他繼承
    人取得，對未分割取得遺產之該繼承人而言，形式上固具有
    無償行為之外觀，然而，就某一法律行為應屬有償、無償之
    定性，當以當事人之真意及實質內涵而定，不應僅以外觀認
    定。再分配遺產時，往往會考量被繼承人生前意願、繼承人
    對被繼承人之貢獻（有無扶養之事實、對家庭之貢獻）、家
    族成員間感情及金錢借貸、被繼承人生前已分配或借貸予繼
    承人之財產（贈與之歸扣及債務之扣還）、承擔祭祀義務等
    諸多因素，始為遺產分割協議，本難僅以同為繼承人之債務
    人於遺產分割時未取得財產，遽認係無償將其應繼分讓與他
    人，或意在損害債權人之債權，亦不能單純以各項遺產之客
    觀市價衡量繼承人間就遺產分配之公平性。被告五人均抗辯
    被告李秋英、曾詠清、曾秀菊、曾游絹於本件訴訟前不知被
    告曾誌煌積欠原告款項之事實，及被告曾誌煌曾向被繼承人
    曾銘訓、被告李秋英等人拿錢投資，無分配被繼承人曾銘訓
    遺產之資格，以及被繼承人曾銘訓去世後，被告曾誌煌、曾
    詠清、曾秀菊、曾游絹應有將系爭遺產中之房地分配予被告
    李秋英作為養老之用的意思等情一致，雖就被繼承人曾銘訓
    與其餘被告曾拿錢給被告曾誌煌做生意乙節，原告主張被告
    五人未能舉證，惟本院審酌被繼承人曾銘訓、被告五人間為
    父母、兄弟姐妹至親，就彼此金錢往來未書立借據、收據等
    資料以資證明，在所多有，且被告曾誌煌稱自大陸地區返臺
    到現在差不多6年，則其在大陸地區做生意、投資，應為最
    少6年以前之事，距今相隔甚久，則未予留存相關紀錄，亦
    符合人之常情；再衡以被繼承人曾銘訓之繼承人中，被告李
    秋英為其配偶，其餘繼承人即被告曾誌煌、曾詠清、曾秀菊
    、曾游絹則為其等子女，有上開戶籍謄本可查，而系爭遺產
    分配情形，就如附表編號1至4所示土地、房屋係由被告李秋
    英單獨取得，其餘繼承人均未分得，此實與父母一方去世時
    ，考量子女對父母之將來扶養義務，將主要遺產尤其是所居
    住之不動產由高齡未亡人取得，供其安享晚年之常情並未相
    悖，況被告曾詠清、曾秀菊、曾游絹均非原告之債務人，若
    其等為遺產分割協議，並非基於前述理由，而係有意損害被
    告曾誌煌債權人之債權，殊無一併放棄就該等不動產繼承所
    得權利之理；另經核閱上開被告曾誌煌積欠各金融機構債務
    資料及本院於前案調取之被告曾誌煌稅務電子閘門所得調件
    明細表（見前案卷第119至129頁），可知被告曾誌煌長年無
    固定所得（僅109年有薪資所得共1,700元），且名下僅有幾
    無財產價值之老舊汽車，復積欠包含原告在內之多家金融機
    構債務無力償還，堪認被告曾誌煌之經濟狀況應處於長期困
    頓狀態，而其目前仍與被告李秋英同住，則其所稱不但無法
    扶養被告李秋英，甚至需要被告李秋英照顧等情，應屬實在
    ，則實難排除被告曾誌煌不為房地之繼承，係有將其充作應
    給付被告李秋英過去或將來扶養費之意思。況且被告五人約
    定如附表編號5所示現金5,000元由被告曾誌煌、曾詠清、曾
    秀菊、曾游絹取得，業如前述，則被告曾誌煌既尚有取得部
    分遺產，則難以僅因其未取得如附表編號1至4所示不動產所
    有權，遽認被告五人所為遺產分割協議為被告曾誌煌之無償
    行為。
  ㈣綜上，本件尚難排除被告五人為遺產分割協議，由被告李秋
    英取得編號1至4所示不動產所有權，係基於被告曾誌煌清償
    先前債務、被告曾誌煌或其他被告支付或預納被告李秋英扶
    養費等動機之可能性，無從認定為被告曾誌煌所為無償行為
    ，亦難認被告五人係基於故意以無償方式詐害原告對被告曾
    誌煌債權之目的，原告既未能提出其他證據以證明被告曾誌
    煌所為遺產分割之債權及物權行為均為無償行為，且意在損
    害原告之債權，其就應負積極舉證責任之事實，未能舉證以
    實其說，則原告主張有民法第244條第1項所定之撤銷權，並
    得依同法第4項請求回復原狀，即屬無據。
五、從而，原告依民法第244條第1項、第4項規定，請求撤銷被
    告五人就被繼承人曾銘訓所遺系爭遺產於103年12月5日所為
    之遺產分割協議債權行為，及移轉所有權之物權行為，並請
    求被告李秋英將就如附表編號1至3所示土地所有權移轉登記
    及就如附表編號4所示建物納稅義務人變更登記均予以塗銷
    、被告曾誌煌、曾詠清、曾秀菊、曾游絹將如附表編號5所
    示現金回復為被告五人公同共有，皆無理由，應予駁回。
六、本件事證已臻明確，兩造其餘之攻擊或防禦方法，及所援用
    之證據，經本院斟酌後，認為與判決基礎之事實並無影響，
    均不足以影響本裁判之結果，自無庸一一詳予論駁之必要，
    併此敘明。
七、訴訟費用負擔之依據：民事訴訟法第78條。
中　　華　　民　　國　　110 　年　　11　　月　　30　　日
                  虎尾簡易庭  法  官  黃麗文
以上正本證明與原本無異。
如不服本判決，須於判決送達後20日內向本庭（臺灣雲林地方法
院虎尾簡易庭）提出上訴狀。（須按他造當事人之人數附繕本）
。
中　　華　　民　　國　　110 　年　　11　　月　　30　　日
                              書記官  曾鈺仁
附表：
編號 財產名稱  權利範圍或數量  1 雲林縣○○鄉○○段000地號土地 4分之1  2 雲林縣○○鄉○○段000地號土地 全部  3 雲林縣○○鄉○○段000地號土地 全部  4 門牌：雲林縣○○鄉○○村○○0號建物（稅籍編號：00000000000號，未辦理保存登記） 全部  5 現金 新臺幣5,000元